【裁判字號】    89,訴,1193
【裁判日期】    900620
【裁判案由】    徵收補償
【裁判全文】
高雄高等行政法院裁定                     八十九年度訴字第一一九三號
    原      告  甲○○
    輔  佐  人  董永欽
    被      告  嘉義市政府
    代  表  人  陳麗貞  市長
    訴訟代理人  乙○○
右當事人間因徵收補償事件，原告不服台灣省政府中華民國八十九年十月二十日八九
府訴二字第一二九四四三號訴願決定，提起行政訴訟，本院裁定如左：
    主    文
原告之訴駁回。
訴訟費用由原告負擔。
    理    由
一、按人民因中央或地方機關之違法行政處分，認為損害其權利或法律上利益，經依
    訴願法提起訴願而不服其決定者，依行政訴訟法第四條第一項之規定，固得向高
    等行政法院提起撤銷訴訟。惟此所謂行政處分，依訴願法第三條第一項之規定，
    係指中央或地方機關就公法上具體事件所為之決定或其他公權力措施而對外直接
    發生法律效果之單方行政行為而言。至行政機關所為單純事實之通知或理由之說
    明，既不因該項通知或說明而生何法律上之效果者，自非行政處分，人民即不得
    對之提起訴願，最高行政法院（即前行政法院）著有四十四年判字第十八號、六
    十二年裁字第四十一號判例可資參照。
二、查本件坐落嘉義市○○段四六七之十、之二地號土地之所有權人林明宏及德星興
    業股份有限公司，依台灣省畸零地使用規則向被告申請調處，惟上開基地因未與
    原告所有坐落嘉義市港子坪一三之九地號土地相鄰接（其中夾有一國有畸零地嘉
    義市○○段四四六之十六地號土地），致生疑義，嗣經被告案陳前台灣省政府建
    設廳於民國（下同）八十六年三月二十八日以八六建四字第六一二○五八號函示
    「可依申請進行調處」，並經該畸零地所有人財政部國有財產局所屬台灣南區辦
    事處嘉義分處於八十六年五月二十二日以台財產南嘉二字第八六五○三二八五號
    函同意辦理合併，被告乃予以受理，致申請調處人依規定將所有土地辦理分割，
    取具最小面積、寬度及深度之土地（即車店段四六七之一四、之一六地號）申請
    調處，惟原告歷經四次調處均未出席而不成立，被告乃以八十七年十二月十七日
    八七府工建字第九五一○二號函限期通知雙方預繳承買價款並以公告現值加計四
    成辦理徵收。原告不服，多次提出陳情，被告均予以函復本案係依法辦理，原告
    乃提起訴願，經台灣省政府於八十八年七月二日以八八府訴三字第一五五八七二
    號訴願決定「原處分撤銷，由原處分機關另為處分」，惟被告依上開訴願決定意
    旨陳報內政部解釋後，又以八十八年九月十六日八八府工建字第六四○五八號函
    覆原告略以：「本案本府前辦理徵收補償地價並無違誤」，原告對該函仍表不服
    ，再提起訴願，經台灣省政府於八十九年三月二日以八九府訴二字第一二○九四
    七號訴願決定駁回，原告循序提起再訴願，嗣經內政部於八十九年六月二十日以
    台（八九）內訴字第八九○四二八六號再訴願決定「原決定撤銷，由原決定機關
    另為適法之決定」，惟台灣省政府於八十九年十月二十日仍以八九府訴字第一二
    九四四三號訴願決定駁回，原告不服，遂提起本件訴訟。
三、原告起訴意旨略以：（一）被告在調處前，即進行各項疑義釋示及取得公有畸零
    地所有人之同意函，惟其卻獨漏副知原告，嚴重影響原告權益，致原告一直誤認
    為所有土地因未與申請調處人之土地相鄰，即不符台灣省畸零地使用規則之規定
    ，不能辦理合併。既然被告有意辦理此畸零地合併之調處，應立足於公平之基礎
    ，在通知調處時，理應將相關文件檢附知會所有權利關係人，否則即有違背法令
    規章之虞，系爭調處顯有爭議，應屬無效。（二）本件車店段四六七之二、之十
    地號土地在分割後，成為畸零地之車店段四六七之一四、之一六地號應和四六七
    之二地號或四六七之二四地號合併使用，更何況車店段四六七之二四地號申請建
    築時，被告也未察覺車店段四六七之二四地號與車店段四六七之一四、之一六地
    號兩畸零地相鄰，依台灣省畸零地使用規則第十一條規定，應合併使用後才能建
    築。且被告在受理申請調處時，依台灣省畸零地使用規則第十三條第一項規定，
    應審查合併土地之位置、形狀，此時參考申請調處人檢附之地籍圖謄本，即可發
    覺車店段四六七之一四、之一六地號和車店段四六七之二四、之一五、之二地號
    相鄰，依台灣省畸零地使用規則第十一條，車店段四六七之一四、之一六地號是
    分割後產生之畸零地，應與其相鄰之地號合併使用。台灣省畸零地使用規則位階
    應高於台灣省政府建設廳八十六年三月二十八日八六建四字第六一二○五八號函
    釋，不能因有解釋函就踐踏法規於不顧，被告依函釋行事，致原告權利受有損害
    ，有違行政程序法第十條所定行政裁量之限制。（三）依台灣省畸零地使用規則
    第十二條第四款規定，申請調處人申請調處時，應檢附「公告現值及市價概估」
    ，同規則第十三條第二款並規定縣市政府受理調處之程序為：「查估合併土地附
    近之買賣市價，徵詢參與調處人之意見，並由各土地所有權人協商合併建築或公
    開議價，互為買賣或合併建築。」，故市價概估是申請調處人應檢附之必備書件
    ，而查估合併土地附近之買賣市價及徵詢參與調處人意見，係受理調處機關進行
    調處程序應盡之職責，在進行調處時，並應將市價概估及查估合併土地附近之買
    賣市價，一併提報於調處會議上，以徵詢參與調處人意見，但被告未擔負起責成
    申請調處人補齊應附書件之責，亦未擔負起查估合併土地附近買賣市價之責，在
    調處會議時，亦未徵詢參與調處人意見，不能因原告未出席調處，即未進行上開
    程序，因其攸關所有權人之權益，豈能說與原告無涉？凡此均有違行政利益衡平
    原則。又原告系爭土地以公告現值加四成計算辦理徵收，申請調處人之土地卻得
    以市價買賣，兩相比較顯不合理（按徵收單價之計算已經台灣省政府八十八年七
    月二日八八府訴三字第一五五八七二號訴願決定「原處分撤銷」，故內政部六十
    八年八月十日台內營字第二八九一三號函釋按平均地權條例第十條及都市計畫法
    第四十九條規定，以公告現值加四成計算徵收單價應已不存在），再者，原告系
    爭土地位於五十公尺寬（友忠路）與二十公尺寬（大同路）道路之交角，其價值
    比申請調處人之土地高，因而若以公告現值加計四成辦理徵收補償，顯與常理不
    符。另申請調處人調處合併之基地車店段四六七之一四、之一六地號擬合併港子
    坪段一三之九地號土地，但其中車店段四六七之一四地號基地，已於八十八年四
    月二十日因買賣轉售於他人，在整個調處合併未完結以前，申請調處人即出售調
    處合併之基地，置法令於不顧，更凸顯被告有罔顧調處程序之違法，為此請求撤
    銷原處分及訴願決定等語。
四、按「訴願人在合法期間，曾向原處分官署聲明不服，或誤向非主管官署表示不服
    原處分之意思者，均應認為已有訴願之提起。」最高行政法院著有四十二年判字
    第三十八號判例可稽。經查，本件係因第三人林明宏及德星興業股份有限公司向
    被告申請畸零地合併之調處，經被告四次通知調處，原告均未出席，被告乃於八
    十七年十二月十七日以八七府工建字第九五一○二號函通知雙方略以：「林明宏
    先生申請徵收本市○○段四六七之一四、之一六地號及港子坪段一三之九地號畸
    零地乙案，請於八十七年十二月二十三日以前預繳承買價款及徵收作業費計新台
    幣二、二九八、三四○元，逾期視同放棄論，請查照。」等語，原告不服，分別
    於八十七年十二月三十日、八十八年一月二十七日、八十八年二月十二日向被告
    提出陳情書，表明對被告受理該畸零地合併使用及以公告現值加四成辦理徵收補
    償適法性之質疑與不滿，此有上開陳情書附卷可按，則依前揭判例之說明，應認
    原告對於被告該函所為通知雙方預繳承買價款並以公告現值加計四成辦理徵收之
    處分，於法定期間內（八十七年十二月三十日）已提起訴願，而被告並未即時將
    之移送上級機關作成決定，僅先後以八十八年一月十六日八八府工建字第九九三
    二○號、八十八年二月四日八八府工建字第七一四八號、八十八年三月一日八八
    府工建字第一二一○二號函復原告本案係依法辦理，最後原告不得已乃正式向前
    台灣省政府提起訴願，經該府以八十八年七月二日八八府訴三字第一五五八七二
    號訴願決定「原處分撤銷，由原處分機關另為處分。」，其內容略以：「本件嘉
    義市○○段四六七－十、四六七－二地號（分割前）土地所有權人申請調處時，
    並未依法檢具公告現值及市價概估等資料並送由訴願人（即原告）參酌，原處分
    機關（即被告）卻逕行受理並進行調處，其處理程序自有瑕疵。其次，原處分機
    關於調處分不成立依法辦理徵收，其徵收補償地價，係依據內政部六十八年八月
    十日台內營字第二八九一三號函釋規定，按平均地權條例第十條以及都市計畫法
    第四十九條規定照公告現值加四成計算，原非無見。惟訴願人主張申請調處人於
    調處之前將車店段四六七－十地號分割多筆出售，並由承買廠商蓋起店舖出售中
    ，原處分機關用公告現值加四成辦理徵收令人不服云云，則上開土地出售價格可
    否視為『市價』？如有市價可供參酌，原處分機關可否捨棄建築法第四十五條第
    一項規定不用，而依內政部六八台內營字第二八九一三號函釋辦理，不無疑義，
    故原處分應予撤銷，由原處分機關循行政程序報內政部解釋後另為處分。」等語
    ，有該訴願決定書附卷足參，即認被告之調處程序係有瑕疵，且被告上開八十七
    年十二月十七日以八七府工建字第九五一○二號函所為通知雙方預繳承買價款並
    以公告現值加計四成辦理徵收之原處分，亦經該訴願決定予以撤銷，而不存在，
    此見該訴願決定理由甚明。乃被告迄今未再依法另作成通知預繳承買價款及辦理
    徵收之處分，僅於八十八年九月十六日以八八府工建字第六四○五八號函復原告
    略以：「本案經台灣省政府八十八年七月二日八八府訴三字第一五五八七二號函
    訴願決定書，由本府循行政程序報內政部解釋後另為處分；案經該部前開號函釋
    ，有關徵收補償仍依六十八年八月十日台內營字第二八九一三號函規定辦理，本
    案本府前辦理徵收補償地價並無違誤。」，凡此有該函附卷可稽，且為被告所是
    認（見言詞辯論筆錄），原告雖對該函表示不服，再提起訴願。惟查，被告上開
    八十八年九月十六日八八府工建字第六四○五八號函係有關被告擬為徵收補償之
    地價依據之說明，核屬事實之通知或理由之說明，既未對原告另作成辦理徵收之
    處分，應不致對原告權益造成任何損害，揆諸首開說明，自非行政處分，原告本
    不得對之提起訴願，請求訴願機關予以撤銷，是訴願決定未自程序上予以駁回，
    雖有未合，惟其決定駁回之結論則無二致，仍應予維持。因而本件原告之訴應認
    不備提起撤銷訴訟之要件，爰予裁定駁回之。
五、又依程序不合，實體不究之原則，原告所為實體上有關系爭土地不符合台灣省畸
    零地使用規則之規定，不能辦理合併使用及土地徵收補償應以市價為準之主張及
    陳述，係屬另一法律問題，本院俱無庸審論，併予敘明。
六、依行政訴訟法第一百零七條第一項第十款，第一百零四條、民事訴訟法第九十五
    條、第七十八條，裁定如主文。
中      華      民      國      九十      年      六    月    二十      日
                                高雄高等行政法院第一庭
                                            審判長法官  陳光秀
                                            法      官  楊惠欽
                                            法      官  呂佳徵
右為正本係照原本作成。
如不服本裁定，應於送達後十日內向本院提出抗告狀。
中      華      民      國      九十      年      六    月    二十      日
                                            法院書記官  周良駿


司法院資訊處製作；財團法人民間司法改革基金會備份。
